## Cannabisbruk i aldersgruppen 16–64 år: Trender fra 2012 til 2025

Figuren viser andelene i alderen 16-64 år som har noen gang brukt cannabis, brukte de siste 12 måneder eller siste 4 uker i perioden 2012 til 2025.

```{r cann_alle}

source(file.path(pathToir, "analysis_2012_2025/cannabis_trend.R"))
## output:
## cannAll - 16-64
## cannYng - 16 - 34

make_hist(
  d = cannAll,
  x = "year",
  y = "percentage",
  n = "n_level",
  group = "grp",
  type = "line",
  title = "Andel cannabisbruk i alderen 16-64, 2012-2025 ",
  caption = "Tall om illegale rusmidler"
)

```

Kjønn forskjell vises i figurene nedenfor.

```{r cann_menn}

make_hist(
  d = cannAllMenn,
  x = "year",
  y = "percentage",
  n = "n_level",
  group = "grp",
  type = "line",
  title = "Andel cannabisbruk blant menn i alderen 16-64, 2012-2025 ",
  caption = "Tall om illegale rusmidler"
)

```

```{r cann_kvinner}

make_hist(
  d = cannAllKvinner,
  x = "year",
  y = "percentage",
  n = "n_level",
  group = "grp",
  type = "line",
  title = "Andel cannabisbruk blant kvinner i alderen 16-64, 2012-2025 ",
  caption = "Tall om illegale rusmidler"
)

```

## Cannabisbruk i aldersgruppen 16–34 år: Trender fra 2012 til 2025

Figuren nedenfor er for de i alderen 16-34 


```{r cann_yngre}

make_hist(
  d = cannYng,
  x = "year",
  y = "percentage",
  n = "n_level",
  group = "grp",
  type = "line",
  title = "Andel cannabisbruk i alderen 16-34, 2012-2025 ",
  caption = "Tall om illegale rusmidler"
)

```


Kjønn forkjell vises i figurene nedenfor.

```{r cann_yngre_menn}

make_hist(
  d = cannYngMenn,
  x = "year",
  y = "percentage",
  n = "n_level",
  group = "grp",
  type = "line",
  title = "Andel cannabisbruk blant menn i alderen 16-34, 2012-2025 ",
  caption = "Tall om illegale rusmidler"
)

```


```{r cann_yngre_kvinner}

make_hist(
  d = cannYngKvinner,
  x = "year",
  y = "percentage",
  n = "n_level",
  group = "grp",
  type = "line",
  title = "Andel cannabisbruk blant kvinner i alderen 16-34, 2012-2025 ",
  caption = "Tall om illegale rusmidler"
)

```

## Cannabisbruk siste 12 måneder i aldersgruppen 16–34 år: Trender fra 2012 til 2025

::: {.panel-tabset}

### Gjennonsnitt

```{r cann_lyp}

make_hist(
  d = cannLypYng,
  x = "year",
  y = "percentage",
  n = "n_level",
  group = "agecat",
  type = "line",
  title = "Andel cannabisbruk siste 12 måneder i alderen 16-34, 2012-2025 ",
  caption = "Tall om illegale rusmidler"
)
```

### Glidende gjennonsnitt 

```{r cann_yngre2}

make_hist(
  d = cannLypYng2,
  x = "year",
  y = "percentage_roll",
  group = "agecat",
  type = "line",
  title = "3-årig glidende gjennomsnitt cannabisbruk siste 12 måneder i alderen 16-34, 2012-2025 ",
  caption = "Tall om illegale rusmidler"
)

```

:::

::: {.panel-tabset}

### Gjennomsnitt

```{r cann_lyp_menn}
make_hist(
  d = cannLypYngMenn,
  x = "year",
  y = "percentage",
  n = "n_level",
  group = "agecat",
  type = "line",
  title = "Andel cannabisbruk blant menn siste 12 måneder i alderen 16-34, 2012-2025 ",
  caption = "Tall om illegale rusmidler"
)
```

### Glidende gjennomsnitt 

```{r cann_lyp_menn2}
make_hist(
  d = cannLypYngMenn2,
  x = "year",
  y = "percentage_roll",
  group = "agecat",
  type = "line",
  title = "3-årig glidende gjennomsnitt cannabisbruk blant menn siste 12 måneder i alderen 16-34, 2012-2025 ",
  caption = "Tall om illegale rusmidler"
)
```

:::

::: {.panel-tabset}

### Gjennomsnitt

```{r cann_lyp_kvinner}
make_hist(
  d = cannLypYngKvinner,
  x = "year",
  y = "percentage",
  n = "n_level",
  group = "agecat",
  type = "line",
  title = "Andel cannabisbruk blant kvinner siste 12 måneder i alderen 16-34, 2012-2025 ",
  caption = "Tall om illegale rusmidler"
)
```

### Glidende gjennomsnitt 

```{r cann_lyp_kvinner2}
make_hist(
  d = cannLypYngKvinner2,
  x = "year",
  y = "percentage_roll",
  group = "agecat",
  type = "line",
  title = "3-årig glidende gjennomsnitt cannabisbruk blant kvinner siste 12 måneder i alderen 16-34, 2012-2025 ",
  caption = "Tall om illegale rusmidler"
)
```

:::



