---
title: "Tall om illegale rusmidler"
format:
  html:
    toc: true
    toc-location: left
    fig-cap-location: bottom
execute:
 echo: false

---

```{r setup}
#| warning: false

pathToir <- file.path(here::here("rapport", "rap2025"))
source(file.path(pathToir, "setup.R"))
```

# Cannabis

European Union Drugs Agency (EUDA) fremhever i sin rapport for 2025 at cannabis
fortsatt utgjør det mest utbredte illegale rusmiddelet i Europa ([EUDA
2025](https://www.euda.europa.eu/publications/european-drug-report/2025_en)).
Figuren nedenfor viser at blant personer i Norge i 2025 som har brukt cannabis
noen ganger, utgjør cannabis nesten fire ganger så stor andel av bruken av
illegale rusmidler i alderen 16–64 år. Data fra 2013–2025 indikerer at andelen
personer i alderen 16–64 år med erfaring fra illegale rusmidler som har brukt
cannabis minst én gang, økte frem til 2024, men gikk ned i 2025. Figur X
nedenfor illustrerer denne endringen.

```{r any}

source(file.path(pathToir, "analysis_2013_2025/any_narko.R"))

make_hist(
  d = anyDT,
  x = "substance",
  y = "percentage",
  n = "n_level",
  ylim = c(0,30),
  group = "year",
  type = "column",
  title = "Andel bruk av illegale rusmidler i alderen 16-64 i 2025",
  caption = "Tall om illegale rusmidler"
)
```

{{< include _cannabis.qmd >}}
  
# Sentralstimulerende stoffer

{{< include _andre_narko.qmd >}}


# Kombinasjon alkohol og rusmidler 

# Status idag

# ulike grupper
  - Sosioøkonomisk
  - Utdanning
