# Illegale rusmidler i avløpsvann

**Sist oppdatert:** `r format(Sys.Date(), "%d. %B %Y")`

**NB!** Resultatene som vises er midlertidige og kan endres. Vennligst ikke referer til disse før endelig publisering.


```{r}
#| label: setup-index
#| echo: false
#| warning: false
#| include: false


pkgs <- c("data.table", "rio", "highdir", "highcharter")
sapply(pkgs, require, character.only = TRUE)

vannFil <- "O:\\Prosjekt\\Rusdata\\illegale_rus/avlopsvann20260211.xlsx"
source("~/Git-hdir/toir/reports/pub-2026/vann/fun-avlopvann.R")
```

## Hovedpunkter		
- I Oslo ble det observert en signifikant nedgang av cannabismetabolitten THC-syre i avløpsvann fra 2024 til 2025. I Bergen og Trondheim var det stabile nivåer.
- Det var ingen signifikante endringer i gjennomsnittlig mengde av kokainmetabolitten benzoylekgonin (BE) i avløpsvannet fra 2024 til 2025, hverken i Oslo, Bergen eller Trondheim. 
- Trondheim hadde et signifikant lavere nivå av BE sammenlignet med Oslo og Bergen både i 2024 og 2025.
- Bergen hadde et signifikant høyere nivå av amfetamin i avløpsvannet sammenlignet med Oslo i 2025.
- Funn fra analysene indikerer at kokainbruk er mer utbredt i helgene sammenlignet med hverdagene. Det samme gjelder for ecstacy/MDMA.
- Det var ingen trend mot økt forbruk av cannabis eller amfetamin i helgene sammenlignet med hverdagene. 
 
## Bakgrunn

På oppdrag fra Helsedirektoratet har avdeling for farmakologi ved st. Olavs Hospital i Trondheim samlet inn og analysert avløpsvann for spor av rusmidler fra Oslo, Bergen og Trondheim i 2024 og 2025.Prøvene er hentet fra to renseanlegg i hver by og dekker til sammen en bakgrunnspopulasjon på 1,26 millioner innbyggere (ca. 22 % av landets befolkning). Det ble tatt analyser av avløpsvann i 7 dager vår 2024 og 2025, og 7 dager høst 2024 og 2025. 

Avløpsvannanalyser gir ikke informasjon om hvor mange eller hvem som har brukt rusmidlene, ei heller hvordan de er inntatt (intravenøst, nasalt, oralt osv.). Analysene viser kun nivåene av ulike rusmidler i avløpsvann og er dermed et indirekte mål på bruk i befolkningen som helhet. Metoden gir informasjon på et overordnet nivå for hele avløpssoner og kan ikke brukes til å identifisere enkeltpersoner eller mindre grupper.

Resultatene fra analyser av illegale rusmidler i avløpsvann inngår som ett av flere kunnskapsgrunnlag som samlet kan bidra til å belyse forekomsten av illegale rusmidler i den norske befolkningen. Analysene gir et øyeblikksbilde av rusmiddelbruken i befolkningen i et gitt område og tidsrom, og resultatene kan bidra i arbeidet med å iverksette målrettede forebyggende tiltak. 

## Funn av Illegale rusmidler i avløpsvann 2024 og 2025 

I prøvene fra 2024 og 2025 er det analysert markører for cannabis, kokain, amfetamin, metamfetamin, ecstacy/MDMA og ketamin. Analysene baserer seg på biomarkører, det vil si enten selve rusmiddelet (modersubstansen) eller nedbrytningsprodukter (metabolitter) som dannes når kroppen bryter det ned etter inntak. De fleste illegale rusmidler skilles ut av kroppen i løpet av få timer.
Konsentrasjonene av ulike rusmidler kan imidlertid ikke sammenlignes direkte med hverandre. Stoffene har ulike brukerdoser, nedbrytning og utskillelsesmønstre. For eksempel har cannabis et mer variabelt og lengre utskillelsesvindu enn flere andre rusmidler. Det at det i tillegg måles metabolitter for noen stoffer, mens det for andre analyseres for modersubstansen gjør også sammenligning mellom stoffene vanskelig. 
Det finnes mer avanserte metoder som kan anslå hvor mye av et stoff befolkningen faktisk bruker basert på data fra avløpsvannanalyser. I denne rapporten presenteres imidlertid primært mengder normalisert til befolkningen, som gir et godt grunnlag for å sammenligne nivåene av et stoff mellom byer og følge utviklingen over tid.

Den viktigste kilden til rusmidler i avløpsvann er faktisk bruk i befolkningen. Direkte utslipp, som ved for eksempel dumping, vil som regel fremstå som uvanlige topper som avviker fra forventet bruksmønster.
Funn basert på gjennomsnittlige daglige utskillelsesnivåer per innbygger gir et samlet overordnet bilde av hvordan illegale rusmidler avspeiles i avløpsvann over tid og mellom byer.

I tillegg til å vise overordnede nivåer kan analysene gi indikasjoner på bruksmønstre og trender gjennom uken. Enkelte rusmidler forekommer typisk i høyere konsentrasjoner i helgene, noe som kan tyde på økt bruk i sosiale sammenhenger og fritid. Et slikt mønster skiller seg fra mer stabil, jevn bruk gjennom uken, som gjerne kan være uttrykk for mer etablert eller daglig bruk.
Avløpsvannprøvene blir hentet ut i såkalte normaluker i april og september, noe som vil si at man unngår helligdager og andre eventer som kan påvirke funnene, så langt det lar seg gjøre. Det er hentet ut en samleprøve for hvert døgn i syv dager i hver periode. Funnene er oppgitt i milligram per 1000 innbygger pr dag (mg/1000 p/dag) og er statistisk testet. Analysemetoder og statistiske vurderinger er nærmere beskrevet i metodekapittelet.

### Cannabis

I analyser av avløpsvann blir cannabisbruk estimert ved å måle hovedmetabolitten THC COOH, som så langt er den eneste egnede biomarkøren. THC-COOH blir her omtalt som THC-syre. 

Resultater fra analysene viser følgende, se figur nedenfor: 

Cannabismetabolitten THC-syre var stabil fra 2024 til 2025 både i Bergen og Trondheim (vår og høstdata samlet). I Oslo ble det observert en signifikant nedgang fra 2024 til 2025. 

Mengden THC-syre i avløpsvann var høyere i Oslo enn Bergen i 2024 (vår  og høstdata samlet). I 2025 fremkom det ikke lenger signifikante forskjeller mellom disse to byene. Dette skyldes at nivåene i Oslo har gått ned fra 2024 til 2025, samtidig som nivåene i Bergen holder seg relativt stabile over perioden. For Trondheim viser resultatene et lavere nivå av THC-syre sammenlignet med Oslo begge årene. 

```{r}
#| label: cannabis-uke

thca <- vann_data(vannFil, "thca")


thcaUke <- thca[ukedag == "uke"]
spec <- hd_spec(thcaUke, x = "by", y = "val", group = "tid")
opts <- hd_opts(title = "Funn av cannabis i avløpsvann 2024 og 2025",
                subtitle = paste0("Gjennomsnittlig daglig mengde av cannabismetabolitten",
                            "THC syre per 1000 innbyggere, basert på én ukes prøvetaking",
                            "om våren og én ukes prøvetaking om høsten."), 
                ylab = "mg THCA/1000p/dag",
                xlab = NULL,
                ylim = c(0,200),
                caption = "St. Olavs Hospital, avd. for Klinisk Farmokologi"
                )
hd_make(spec, "column", opts)
```

