## Bruk av sentralstimulerende stoffer 16-64 år i 2025 

```{r}
#| label: sentral-all

source(here::here("reports/pub-2026/analysis_2026/sentral-narko.R"))

```

Resultater fra rus- og tobakksundersøkelsen 2025 viser at `r round(sentralDT[["percentage"]][3], 1)` % i aldersgruppen 16-64 år rapporterte at de hadde brukt sentralstimulerende stoffer noen gang (livstidsprevalens) hvor av dem `r round(sentralDT[["percentage"]][1], 1)` % er menn og `r round(sentralDT[["percentage"]][2], 1)` % kvinner. Kokain, ecstasy/MDMA og amfetaminer er de stoffene som flest rapporterer at de har brukt. 


```{r}
#| label: stoff_kjonn_ltp

source(here::here("reports/pub-2026/analysis_2026/kjonn-andre.R"))

make_hist(
  d = andreDT[periode %like% "Noen gang"],
  x = "stuff",
  y = "percentage",
  n = "n_level",
  ylim = c(0,15),
  group = "kjonnSTR",
  title = "Bruk av sentralstimulerende noen gang i 2025",
  caption = "Tall om illegale rusmidler"
)

```

```{r}
#| label: stoff_kjonn_lyp

make_hist(
  d = andreDT[periode %like% "Siste"],
  x = "stuff",
  y = "percentage",
  n = "n_level",
  ylim = c(0,15),
  group = "kjonnSTR",
  title = "Bruk av sentralstimulerende siste 12 måneder i 2025",
  caption = "Tall om illegale rusmidler"
)
```

## Bruk noen gang av andre sentralstimulerende stoffer 16-64 år: Trender fra 2013 til 2025 


```{r nark_alle}

source(file.path(pathToir, "analysis_2013_2026/andre_narko.R"))
## output:
## cannAll - 16-64
## cannYng - 16 - 34

make_hist(
  d = ltpData,
  x = "year",
  y = "percentage",
  n = "n_level",
  yint = 2,
  ylim = c(0,15),
  group = "substance",
  type = "line",
  title = "Andel har noen gang brukt andre sentralstimulerende stoffer i alderen 16-64, 2013-2025 ",
  caption = "Tall om illegale rusmidler"
)

```


```{r nark_alle_menn}

make_hist(
  d = ltpDataMenn,
  x = "year",
  y = "percentage",
  n = NULL, 
  yint = 2,
  ylim = c(0,15),
  group = "substance",
  type = "line",
  title = "Andel menn har noen gang brukt andre sentralstimulerende stoffer i alderen 16-64, 2013-2025 ",
  caption = "Tall om illegale rusmidler"
)

```


```{r nark_alle_kvinner}

make_hist(
  d = ltpDataKvinner,
  x = "year",
  y = "percentage",
  n = NULL, 
  yint = 2,
  ylim = c(0,15),
  group = "substance",
  type = "line",
  title = "Andel kvinner har noen gang brukt andre sentralstimulerende stoffer i alderen 16-64, 2013-2025 ",
  caption = "Tall om illegale rusmidler"
)

```


## Bruk av andre sentralstimulerende stoffer 16-30 år: Trender fra 2013 til 2025 


```{r nark_alle_yng}

make_hist(
  d = ltpDataYng,
  x = "year",
  y = "percentage",
  n = NULL, 
  yint = 2,
  ylim = c(0,15),
  group = "substance",
  type = "line",
  title = "Andel har noen gang brukt andre sentralstimulerende stoffer i alderen 16-30, 2013-2025 ",
  caption = "Tall om illegale rusmidler"
)

```


```{r ltp_yng_menn}

make_hist(
  d = ltpDataYngMenn,
  x = "year",
  y = "percentage",
  n = NULL, 
  yint = 2,
  ylim = c(0,15),
  group = "substance",
  type = "line",
  title = "Andel menn har noen gang brukt andre sentralstimulerende stoffer i alderen 16-30, 2013-2025 ",
  caption = "Tall om illegale rusmidler"
)

```


```{r ltp_yng_kvinner}

make_hist(
  d = ltpDataYngKvinner,
  x = "year",
  y = "percentage",
  n = NULL, 
  yint = 2,
  ylim = c(0,15),
  group = "substance",
  type = "line",
  title = "Andel kvinner har noen gang brukt andre sentralstimulerende stoffer i alderen 16-30, 2013-2025 ",
  caption = "Tall om illegale rusmidler"
)

```


## Bruk av andre sentralstimulerende stoffer siste 12 måneder i alderen 16-64 år: Trender fra 2013 til 2025 

```{r lyp_alle}

make_hist(
  d = lypData,
  x = "year",
  y = "percentage",
  n = NULL,
  yint = 2,
  ylim = c(0,15),
  group = "substance",
  type = "line",
  title = "Andel har brukt andre sentralstimulerende stoffer siste 12 måneder i alderen 16-64, 2013-2025 ",
  caption = "Tall om illegale rusmidler"
)

```


```{r lyp_alle_menn}

make_hist(
  d = lypDataMenn,
  x = "year",
  y = "percentage",
  n = NULL, 
  yint = 2,
  ylim = c(0,15),
  group = "substance",
  type = "line",
  title = "Andel menn har brukt andre sentralstimulerende stoffer siste 12 måneder i alderen 16-64, 2013-2025 ",
  caption = "Tall om illegale rusmidler"
)

```


```{r lyp_alle_kvinner}

make_hist(
  d = lypDataKvinner,
  x = "year",
  y = "percentage",
  n = NULL,
  yint = 2,
  ylim = c(0,15),
  group = "substance",
  type = "line",
  title = "Andel kvinner har brukt andre sentralstimulerende stoffer siste 12 måneder i alderen 16-64, 2013-2025 ",
  caption = "Tall om illegale rusmidler"
)

```

## Bruk av andre sentralstimulerende stoffer siste 12 måneder i alderen 16-30 år: Trender fra 2013 til 2025 


```{r lyp_alle_yng}

make_hist(
  d = lypDataYng,
  x = "year",
  y = "percentage",
  n = NULL, 
  yint = 2,
  ylim = c(0,15),
  group = "substance",
  type = "line",
  title = "Andel har brukt andre sentralstimulerende stoffer siste 12 måneder i alderen 16-30, 2013-2025 ",
  caption = "Tall om illegale rusmidler"
)

```


```{r lyp_yng_menn}

make_hist(
  d = lypDataYngMenn,
  x = "year",
  y = "percentage",
  n = NULL, 
  yint = 2,
  ylim = c(0,15),
  group = "substance",
  type = "line",
  title = "Andel menn har brukt andre sentralstimulerende stoffer siste 12 måneder i alderen 16-30, 2013-2025 ",
  caption = "Tall om illegale rusmidler"
)

```


```{r lyp_yng_kvinner}

make_hist(
  d = lypDataYngKvinner,
  x = "year",
  y = "percentage",
  n = NULL, 
  yint = 2,
  ylim = c(0,15),
  group = "substance",
  type = "line",
  title = "Andel kvinner har brukt andre sentralstimulerende stoffer siste 12 måneder i alderen 16-30, 2013-2025 ",
  caption = "Tall om illegale rusmidler"
)

```
