
Blant dem som har brukt cannabis, spurte vi om hvor gamle de var da de prøvde
stoffet for første gang. De fleste hadde sin første erfaring i 18‑årsalderen.
Den yngste som rapporterte debut, var 11 år, og den eldste var 59 år. I
gjennomsnitt var debutalderen 20 år.

```{r alder}
## source(file.path(pathToir, "analysis_2026/debut-alder.R"))

debut <- DT[, .N, keyby = can3][!is.na(can3) & can3 != 99]

## # Ensure data.table and sorted by x
## data.table::setDT(debut2)
debut <- debut[!is.na(can3) & !is.na(N)][order(can3)]
debut[, pros := round(N/sum(N)*100, digits = 1)]

# Basic line chart (continuous x)
highcharter::hchart(debut, type = "line", hcaes(x = can3, y = pros)) %>%
  highcharter::hc_title(text = "Debutalder for cannabis") %>%
  highcharter::hc_xAxis(title = list(text = "Alder")) %>%
  highcharter::hc_yAxis(title = list(text = "Prosent")) %>%
  highcharter::hc_colors("#2C7FB8") %>%
  highcharter::hc_tooltip(pointFormat = "Alder: {point.x}<br>Prosent: <b>{point.y}%</b>") %>%
  highcharter::hc_exporting(enabled = TRUE)
```

## Cannabisbruk i aldersgruppen 16–64 år: Trender fra 2013 til 2025

Figuren viser andelene i alderen 16-64 år som har noen gang brukt cannabis,
brukte de siste 12 måneder eller siste 4 uker i perioden 2013 til 2025. Data fra
2013–2025 indikerer at andelen personer i alderen 16–64 år med erfaring fra
illegale rusmidler som har brukt cannabis minst én gang, økte frem til 2024, men
gikk ned i 2025. Figuren nedenfor illustrerer denne endringen.

```{r}
#| label: cann_alle

source(file.path(pathToir, "analysis_2013_2026/cannabis_trend.R"))
## output:
## cannAll - 16-64
## cannYng - 16-30

make_hist(
  d = cannAll,
  x = "year",
  y = "percentage",
  n = "n_level",
  ylim = c(0,50),
  group = "grp",
  type = "line",
  title = "Andel cannabisbruk i alderen 16-64, 2013-2025 ",
  caption = "Tall om illegale rusmidler"
)

```

Kjønnsforskjeller vises i figurene nedenfor.

```{r}
#| label: cann_menn

make_hist(
  d = cannAllMenn,
  x = "year",
  y = "percentage",
  n = "n_level",
  ylim = c(0,50),
  group = "grp",
  type = "line",
  title = "Andel cannabisbruk blant menn i alderen 16-64, 2013-2025",
  caption = "Tall om illegale rusmidler"
)

```

```{r}
#| label: cann_kvinner

make_hist(
  d = cannAllKvinner,
  x = "year",
  y = "percentage",
  n = "n_level",
  ylim = c(0,50),
  group = "grp",
  type = "line",
  title = "Andel cannabisbruk blant kvinner i alderen 16-64, 2013-2025",
  caption = "Tall om illegale rusmidler"
)

```

## Cannabis bruk og kjønnsforskjeller i alderen 16-64 i 2025 

Figuren viser at andelen menn som har brukt cannabis er gjennomgående høyere enn
andelen kvinner – både for bruk noen gang, bruk siste 12 måneder og bruk siste 4
uker i 2025.

```{r}
#| label: kjonn_all

source(file.path(pathToir, "analysis_2026/kjonn.R"))

make_hist(
  d = canDT,
  x = "periode",
  y = "percentage",
  n = "n_level",
  group = "kjonnSTR",
  type = "column",
  title = "Andel som har brukt cannabis i alderen 16-64 år i 2025",
  caption = "Tall om illegale rusmidler"
)

```

## Cannabisbruk i aldersgruppen 16–30 år: Trender fra 2013 til 2025

```{r cann_Yng_stat}

canMax <- cannYng[grp == "Noen gang", max(percentage)]
canMin <- cannYng[grp == "Noen gang", min(percentage)]

```

Figuren nedenfor viser trender i cannabisbruk blant yngre i alderen 16-30 år fordelt på tre kategorier: andelen som noen gang har brukt cannabis, andelen som har brukt cannabis siste 12 måneder, og andelen som har brukt cannabis siste 4 uker. Andelen av yngre som har noen gang brukt cannabis ligger mellom `r round(canMin, 0)` til `r round(canMax, 0)`  prosent. Figuren viser at det har mindre variasjoner fra år til år i selvrapportert cannabisbruk blant yngre, både når det gjelder noen ganger har brukt og mer nylig bruk. 


```{r}
#| label: cann_yngre

make_hist(
  d = cannYng,
  x = "year",
  y = "percentage",
  n = "n_level",
  ylim = c(0,50),
  group = "grp",
  type = "line",
  title = "Andel cannabisbruk i alderen 16-30, 2013-2025",
  caption = "Tall om illegale rusmidler"
)

```


```{r}
#| label: cann_yngre_menn

make_hist(
  d = cannYngMenn,
  x = "year",
  y = "percentage",
  n = "n_level",
  ylim = c(0,50),
  group = "grp",
  type = "line",
  title = "Andel cannabisbruk blant menn i alderen 16-30, 2013-2025",
  caption = "Tall om illegale rusmidler"
)

```


```{r}
#| label: cann_yngre_kvinner 

make_hist(
  d = cannYngKvinner,
  x = "year",
  y = "percentage",
  n = "n_level",
  ylim = c(0,50),
  group = "grp",
  type = "line",
  title = "Andel cannabisbruk blant kvinner i alderen 16-30, 2013-2025",
  caption = "Tall om illegale rusmidler"
)

```

## Cannabisbruk siste 12 måneder i aldersgruppen 16–30 år: Trender fra 2013 til 2025

```{r}
#| label: cann_lyp

make_hist(
  d = cannLypYng,
  x = "year",
  y = "percentage",
  n = "n_level",
  group = "ageYng",
  type = "line",
  title = "Andel cannabisbruk siste 12 måneder i alderen 16-30, 2013-2025",
  caption = "Tall om illegale rusmidler"
)
```


```{r}
#| label: cann_lyp_menn

make_hist(
  d = cannLypYngMenn,
  x = "year",
  y = "percentage",
  n = "n_level",
  group = "ageYng",
  type = "line",
  title = "Andel cannabisbruk blant menn siste 12 måneder i alderen 16-30, 2013-2025",
  caption = "Tall om illegale rusmidler"
)
```


```{r}
#| label: cann_lyp_kvinner

make_hist(
  d = cannLypYngKvinner,
  x = "year",
  y = "percentage",
  n = "n_level",
  group = "ageYng",
  type = "line",
  title = "Andel cannabisbruk blant kvinner siste 12 måneder i alderen 16-30, 2013-2025",
  caption = "Tall om illegale rusmidler"
)
```

## Cannabisbruk og kjønnsforskjeller i alderen 16-30 i 2025

På samme måte som i aldersgruppen 16–64 år, viser figuren at menn mellom 16 og
30 år oftere har brukt cannabis enn kvinner. Dette gjelder både for bruk noen
gang, bruk det siste året og bruk de siste fire ukene i 2025. Kjønnsforskjellen
er likevel noe mindre blant yngre voksne enn i den totale aldersgruppen 16–64
år.

```{r}
#| label: kjonn_yng

## source(file.path(pathToir, "analysis_2026/kjonn.R"))

make_hist(
  d = canDTYng,
  x = "periode",
  y = "percentage",
  n = "n_level",
  group = "kjonnSTR",
  type = "column",
  title = "Andel som har brukt cannabis i alderen 16-30 år i 2025",
  caption = "Tall om illegale rusmidler"
)

```













