---
title: "Tall om illegale rusmidler"
format:
  html:
    toc: true
    toc-location: left
    fig-cap-location: bottom
execute:
 echo: false

---


**Sist oppdatert:** `r format(Sys.Date(), "%d. %B %Y")`

**NB!** Resultatene som vises er midlertidige og kan endres. Vennligst ikke referer til disse før endelig publisering.


```{r setup}
#| warning: false

library("torr")
pathToir <- file.path(here::here("reports", "pub-2026"))
source(file.path(pathToir, "setup.R"))
```

European Union Drugs Agency (EUDA) fremhever i sin rapport for 2025 at cannabis
fortsatt utgjør det mest utbredte illegale rusmiddelet i Europa ([EUDA
2025](https://www.euda.europa.eu/publications/european-drug-report/2025_en)).
Som figuren nedenfor viser, utgjør cannabis i 2025 mer enn tre ganger så stor
andel av bruken av illegale rusmidler blant personer i Norge som har svart på spørsmålet om
noen gang å ha brukt rusmidler (16–64 år).

```{r any}

source(file.path(pathToir, "analysis_2026/any_narko.R"))

make_hist(
  d = anyDT,
  x = "substance",
  y = "percentage",
  n = "n_level",
  ylim = c(0,30),
  group = "year",
  type = "column",
  title = "Figur 1: Bruk av illegale rusmidler, 2025",
  subtitle = "Andel som har brukt illegale rusmidler noen gang, i alderen 16–64 år",
  caption = "Tall om illegale rusmidler"
)
```

# Cannabis

{{< include _cannabis.qmd >}}
  
# Sentralstimulerende stoffer

{{< include _andre_narko.qmd >}}


# Rusundersøkelsen 
Rus- og tobakksundersøkelsen ble etablert i 2012 og datainnsamlingen
gjennomføres årlig av Statistisk sentralbyrå (SSB). Undersøkelsen kartlegger
befolkningens bruk av tobakk, nikotinprodukter, alkohol og illegale rusmidler,
samt bruk av reseptbelagte legemidler og erfaringer med konsekvenser av egen og
andres rusmiddelbruk.

## Utvalg, gjennomføring og svarprosent
I 2025 ble det trukket et landsrepresentativt utvalg på 8 000 personer i alderen
16–79 år, fra Folkeregisteret. Undersøkelsen ble gjennomført i perioden 28.
april til 6. juli 2025 som en mixed-modeundersøkelse, der deltakerne enten ble
intervjuet via telefon (CATI) eller besvarte en webundersøkelse (CAWI). Av
bruttoutvalget på 7 984 personer (etter 16 avganger) deltok 4 614, noe som gir
en svarprosent på 57,8 prosent. Av deltakerne svarte 68 prosent via web og 32
prosent via telefon. Den viktigste årsaken til frafall var manglende kontakt,
som utgjorde 26 prosent av bruttoutvalget.

I 2023 svarte omtrent halvparten av deltakerne på undersøkelsen om høsten og
halvparten om våren. Dette metodebruddet kan føre til at tallene for 2023
skiller seg noe fra andre år. Analysene i denne rapporten gjelder bare personer
mellom 16 og 64 år. Personer som er 65 år eller eldre fikk ikke spørsmål om
rusmidler før i 2025, og for å kunne sammenligne tall over tid har vi derfor
begrenset analysene til dem under 65 år. Prosentandelene i rapporten er vektet
etter alder, kjønn, utdanning og landsdel. Dette gjør resultatene mer
representative for den norske befolkningen og gjør det lettere å sammenligne
utviklingen mellom år. Vektingen tar hensyn både til forskjeller og til
endringer i befolkningens sammensetning, slik at resultatene gir et mer
rettferdig og pålitelig bilde av utviklingen. Statistiske tester av utvikling
over tid i cannabisbruk er justert for alder og kjønn. Det



## Styrker og svakheter
Styrker ved Rus- og tobakksundersøkelsen er at den:
 - er stor og landsrepresentativ
 - gjennomføres årlig og dermed egner seg til trendanalyser
 - dekker hele voksenbefolkningen 16–79 år
 - innhenter informasjon om både tobakk, nikotin, alkohol og illegale rusmidler

Samtidig har undersøkelsen noen kjente begrensninger. Som i andre
befolkningsundersøkelser er det sannsynlig at tunge brukere av både alkohol og
illegale rusmidler er underrepresentert, og enkelte grupper har lavere
svarvillighet. Selvrapportering kan innebære både under- og overrapportering.
Undersøkelsen baserer seg på et skjema som består av forhåndsdefinerte spørsmål
med begrenset muligheter for å fange nye rusmidler som kommer på markedet. Se
dokumentasjonsrapport (SSB) for mer informasjon om metoden og spørreskjemaet som
er brukt i undersøkelsen; Rusundersøkelsen 2025 – SSB
