---
title: "Tall om illegale rusmidler"
format:
  html:
    toc: true
    toc-location: left
    fig-cap-location: bottom
execute:
 echo: false

---

```{r setup}
#| warning: false

library("torr")
pathToir <- file.path(here::here("reports", "pub-2026"))
source(file.path(pathToir, "setup.R"))
```

# Cannabis

European Union Drugs Agency (EUDA) fremhever i sin rapport for 2025 at cannabis
fortsatt utgjør det mest utbredte illegale rusmiddelet i Europa ([EUDA
2025](https://www.euda.europa.eu/publications/european-drug-report/2025_en)).
Som figuren nedenfor viser, utgjør cannabis i 2025 mer enn tre ganger så stor
andel av bruken av illegale rusmidler blant personer i Norge som har svart på spørsmålet om
noen gang å ha brukt rusmidler (16–64 år). Data fra 2013–2025 indikerer at andelen
personer i alderen 16–64 år med erfaring fra illegale rusmidler som har brukt
cannabis minst én gang, økte frem til 2024, men gikk ned i 2025. Figur X
nedenfor illustrerer denne endringen.

```{r any}

source(file.path(pathToir, "analysis_2026/any_narko.R"))

make_hist(
  d = anyDT,
  x = "substance",
  y = "percentage",
  n = "n_level",
  ylim = c(0,30),
  group = "year",
  type = "column",
  title = "Andel bruk av illegale rusmidler i alderen 16-64 i 2025",
  caption = "Tall om illegale rusmidler"
)
```

Blant dem som har brukt cannabis, spurte vi om hvor gamle de var da de prøvde
stoffet for første gang. De fleste hadde sin første erfaring i 18‑årsalderen.
Den yngste som rapporterte debut, var 11 år, og den eldste var 59 år. I
gjennomsnitt var debutalderen 20 år.

```{r alder}
## source(file.path(pathToir, "analysis_2026/debut-alder.R"))

debut <- DT[, .N, keyby = can3][!is.na(can3) & can3 != 99]

## # Ensure data.table and sorted by x
## data.table::setDT(debut2)
debut <- debut[!is.na(can3) & !is.na(N)][order(can3)]
debut[, pros := round(N/sum(N)*100, digits = 1)]

# Basic line chart (continuous x)
highcharter::hchart(debut, type = "line", hcaes(x = can3, y = pros)) %>%
  highcharter::hc_title(text = "Debutalder for cannabis") %>%
  highcharter::hc_xAxis(title = list(text = "Alder")) %>%
  highcharter::hc_yAxis(title = list(text = "Prosent")) %>%
  highcharter::hc_colors("#2C7FB8") %>%
  highcharter::hc_tooltip(pointFormat = "Alder: {point.x}<br>Prosent: <b>{point.y}%</b>") %>%
  highcharter::hc_exporting(enabled = TRUE)
```

{{< include _cannabis.qmd >}}
  
# Sentralstimulerende stoffer

{{< include _andre_narko.qmd >}}


