---
title: "Tall om illegale rusmidler"
format:
  html:
    toc: true
    toc-location: left
    fig-cap-location: bottom
execute:
 echo: false

---


**Sist oppdatert:** `r format(Sys.Date(), "%d. %B %Y")`

**NB!** Resultatene som vises er midlertidige og kan endres. Vennligst ikke referer til disse før endelig publisering.


```{r setup}
#| warning: false

library("torr")
pathToir <- file.path(here::here("reports", "pub-2026"))
source(file.path(pathToir, "setup.R"))
```

European Union Drugs Agency (EUDA) fremhever i sin rapport for 2025 at cannabis
fortsatt utgjør det mest utbredte illegale rusmiddelet i Europa ([EUDA
2025](https://www.euda.europa.eu/publications/european-drug-report/2025_en)).
Som figuren nedenfor viser, utgjør cannabis i 2025 mer enn tre ganger så stor
andel av bruken av illegale rusmidler blant personer i Norge som har svart på spørsmålet om
noen gang å ha brukt rusmidler (16–64 år).

```{r any}

source(file.path(pathToir, "analysis_2026/any_narko.R"))

make_hist(
  d = anyDT,
  x = "substance",
  y = "percentage",
  n = "n_level",
  ylim = c(0,30),
  group = "year",
  type = "column",
  title = "Andel bruk av illegale rusmidler i alderen 16-64 i 2025",
  caption = "Tall om illegale rusmidler"
)
```

# Cannabis

{{< include _cannabis.qmd >}}
  
# Sentralstimulerende stoffer

{{< include _andre_narko.qmd >}}


